【裁判字號】    98,交易,121
【裁判日期】    991026
【裁判案由】    過失致死
【裁判全文】
臺灣高雄地方法院刑事判決             98年度交易字第121號
公  訴  人  臺灣高雄地方法院檢察署檢察官
被      告  乙○○
選任辯護人  葉銘進律師
上列被告因過失致死案件，經檢察官提起公訴（98年度調偵字第
1238號），本院判決如下：
    主  文
乙○○因過失致人於死，處有期徒刑伍月，如易科罰金，以新臺
幣壹仟元折算壹日。
    事  實
一、乙○○於民國98年3月25日19時17分許，騎乘車牌號碼XKA-9
    83號重型機車，沿高雄縣鳳山市○○路○○道由東往西方向
    行駛，行經建國路與澄清路、九如一路交叉路口時，本應注
    意車前狀況，並隨時採取必要之安全措施，以避免危險之發
    生，而當時天候為晴，夜間有照明，視距良好，路面乾燥、
    無缺陷，亦無障礙物，並無不能注意之情形，竟疏未注意，
    貿然進入前開路口，適有吳晢暉騎乘車牌號碼為YF7-885號
    重型機車自高雄市三民區○○○路由西向東方向行駛，亦疏
    未注意九如一路由西向東方向之燈光號誌尚為紅燈，不得闖
    越停止線進入交岔路口，而貿然自九如一路由西向東方向車
    道左轉彎駛入上開交岔路口，乙○○所騎乘重型機車閃避不
    及而與吳晢暉所騎乘重型機車發生擦撞，致乙○○及吳晢暉
    人車倒地，嗣經警據報至現場處理，將乙○○及吳晢暉送往
    長庚紀念醫院（下稱長庚醫院）急救，吳晢暉延至98年3 月
    31 日6時31分許，因頭部外傷併顱內出血腦致中樞衰竭不治
    死亡；乙○○則受有外傷性右側顏面神經麻痺、外傷性氣顱
    、顏面骨骨折、左眉撕裂傷6 公分等傷害。嗣因有權偵查犯
    罪之警察機關，僅知悉發生交通事故，但不知悉犯罪人及犯
    罪經過前，前往乙○○就醫之長庚醫院，經乙○○主動向到
    場警員坦承肇事，而接受裁判，始悉上情。
二、案經吳晢暉之母戊○○訴由高雄市政府警察局三民第二分局
    移請臺灣高雄地方法院檢察署檢察官偵查起訴。
    理  由
壹、證據能力部分：
一、證人即告訴人戊○○於偵查中向檢察官所為之陳述，因未經
    具結，且均無依法不得令具結之情形，依刑事訴訟法第15 8
    條之3規定，無證據能力。
二、證人即告訴人戊○○警詢陳述，對證明被告之犯罪事實，無
    證據能力：按被告以外之人於審判外之言詞或書面陳述，除
    法律有規定者外，不得作為證據，刑事訴訟法第159條定有
    明文。查被告及其辯護人主張證人戊○○於警詢陳述為審判
    外之陳述，並無證據能力，且核其上開警詢筆錄所陳內容與
    審判中之陳述大致相符，並無特別可信之情況，亦不符刑事
    訴訟法第15 9條之2有關傳聞例外之規定，故不得作為認定
    本案犯罪事實有無之證據，應無證據能力。
三、除前述已說明證據能力之部分外，本判決所引用之其餘證據
    資料（詳後引用之各項證據），其中係屬傳聞證據部分，縱
    無刑事訴訟法第159 條之1 至第159 條之4 或其他規定之傳
    聞證據例外情形，亦因被告乙○○及其辯護人、檢察官於本
    院調查證據時，均已明示同意作為證據使用，且本院審酌卷
    內並無事證顯示各該陳述之作成時、地與週遭環境，有何致
    令陳述內容虛偽、偏頗之狀況後，也認為適當，依刑事訴訟
    法第159條之5第1項之規定，為傳聞法則之例外，應有證據
    能力。
四、其餘憑以認定本案犯罪事實之非供述證據（詳後述），查無
    違反法定程序取得之情，依刑事訴訟法第158條之4規定反面
    解釋，有證據能力。
貳、實體部分：
一、訊據被告固不否認於上揭時、地，騎乘駕駛上開重型機車與
    被害人吳晢暉騎乘之重型機車發生道路交通事故，被害人並
    因而死亡之事實，惟矢口否認有何過失，辯稱：伊是綠燈直
    行通過該交岔路口，澄清路的汽機車可以紅燈右轉，伊有注
    意右邊的方向，餘光也有注意左邊的方向，係被害人突然紅
    燈違規左轉，無法閃避始釀成本件車禍云云；辯護人則稱：
    本件車禍係因被害人紅燈違規左轉進入被告車道，被告並無
    迴避之可能性，應有信賴原則之適用等語。經查：
  （一）被告於98年3月25日19時17分許，騎乘車牌號碼XKA-983
        號重型機車，沿建國路由東往西方向行駛，行經建國路
        與澄清路、九如一路交叉路口時，與被害人吳晢暉（下
        稱被害人）發生車禍事故後，被告及被害人人車倒地，
        ，嗣經警據報至現場處理，將被告及被害人送往長庚醫
        院急救，被害人至98年3月31日6時31分許，因頭部外傷
        併顱內出血腦致中樞衰竭不治死亡；被告則受有外傷性
        右側顏面神經麻痺、外傷性氣顱、顏面骨骨折、左眉撕
        裂傷6公分等傷害，被告於肇事後在有偵查犯罪職權之
        機關或公務員發覺其肇事前，在長庚醫院就診時，主動
        向處理之員警坦承其為車禍肇事之人而自首犯罪，並接
        受裁判等情，業據被告供承及證人甲○○、丁○○證述
        在卷（見警卷一第6至8頁、偵卷一第7至9頁、偵卷二第
        24至25頁、本院卷一第68至71頁、本院卷二第22至23頁
        ），並有道路交通事故現場圖1 份、道路交通事故調查
        報告表（一）（二）1 份、高雄市政府警察局交通大隊
        交通事故談話紀錄表（被害人、被告）各1 份、道路交
        通事故照片12張、長庚醫院檢驗醫學科檢驗報告單（被
        害人、被告）各1 份、長庚醫院診斷證明書（被害人）
        1 份、長庚醫院診斷證明書（被告）3 份、高雄地方法
        院檢察署相驗屍體證明書1 份、車禍採證照片71張、高
        雄市政府警察局微物跡證初步篩檢結果報告表（採證單
        位文號：98年4 月2 日高市三二分偵鑑字第0980402-05
        號刑事案件證物採驗記錄表）1 份及所附篩檢結果照片
        98張、法醫驗斷書1 份及相驗照片35張、車禍現場照片
        6 張、三民二分局陽明派出所警員黃揚銘、己○○98年
        4 月4 日職務報告1 份、高雄市政府警察局指揮中心受
        理110 報案紀錄單1 份（見警卷一第14至39頁、警卷二
        第1 至58頁、警卷三第1 至52頁、偵卷一第10至23頁、
        第27至38頁、第43頁、偵卷二第2 至6 頁、第18至21頁
        、本院卷一第26至29頁、本院卷二第32頁）附卷可稽，
        並為被告所不爭執，此部分之事實，堪予認定。
  （二）就案發當時被害人之行車動線部分：
    １、被告迭於警詢、偵查及審判中均堅稱：被害人係自高雄
        市三民區○○○路由西向東方向行駛，於九如一路由西
        向東方向之燈光號誌尚為紅燈之際，即闖越停止線左轉
        彎駛入建國路與澄清路、九如一路交叉路口等語明確，
        復有道路交通事故現場圖1 份、道路交通事故調查報告
        表（一）（二）1 份、高雄市政府警察局交通大隊交通
        事故談話紀錄表（被告）1 份、道路交通事故照片12張
        附卷可佐。
    ２、依卷附道路交通事故現場圖及證人即製圖人甲○○於本
        院審理時所證述觀之，澄清路安全島前既有血跡、散落
        碎片及被告所騎乘機車之倒地刮地痕，則被告與被害人
        所騎乘重型機車之撞擊地點應在澄清路安全島區域之延
        伸範圍上，告訴人戊○○夫婦及告訴代理人雖供述被害
        人之行車動線係亦有可能係自強陸橋由南往北方向，惟
        被害人之行車動線如係自強陸橋由南往北方向，則被告
        與被害人所騎乘重型機車之撞擊地點應較靠近澄清路由
        南往北慢車道與建國路由東往西慢車道路口處，此顯與
        道路交通事故現場圖所示之客觀情況不符，是被害人之
        行車動線以被告所供述被害人自九如一路由西向東方向
        直接左轉彎駛入建國路與澄清路、九如一路交叉路口，
        較可採為本院認定事實之依據。
    ３、事故現場於98年3月25日19時16分至同日19時18分許之
        監視器錄影光碟經本院於勘驗期日進行勘驗後，勘驗結
        果如下：編號000000000 監視錄影光碟98年3 月25日19
        時16分25秒九如一路由西往東方向號誌燈開始亮綠燈，
        該號誌燈17分28秒轉為紅燈，17分31秒有1 台機車自九
        如一路由西往東起駛前行，闖越紅燈超越斑馬線，17分
        35秒該台機車左轉駛入澄清路消失在畫面，17分48秒自
        強陸橋由南往北暫停在停止線前的機車直行起駛，17分
        52秒澄清路由北往南之第1 台機車直行駛入畫面的路口
        ，18分1 秒澄清路由北往南之第1 台汽車直行駛入畫面
        路口，18分3 秒1 名人員自澄清路由北往南走入畫面交
        岔路口指揮交通，並製作勘驗筆錄附卷（見本院卷一第
        95頁），被告及其辯護人、告訴人戊○○夫婦及告訴代
        理人、檢察官當庭亦對勘驗結果並無爭執，於審理中並
        已依刑事訴訟法第16 5條第1 項之規定，就該勘驗筆錄
        內容向被告及其辯護人告以要旨。
    ４、事故現場紅綠燈號誌變換情形業經臺灣高雄地方法院檢
        察署檢察官於98年4 月14日至現場履勘，履勘結果如下
        ：九如一路由西往東方向，汽車直接左轉澄清路，機車
        則兩段式左轉，西向東紅燈時，建國路由東向西仍約有
        5 秒鐘綠燈向九如路方向行駛。建國路往九如路綠燈時
        ，澄清路上車輛紅燈可右轉（見偵卷一第43頁）。
    ５、依證人即義交丁○○於本院審理時證述：係於當日17時
        至19時許至事故現場之交岔路口值勤，於值勤時間內僅
        發生本件交通事故，聽到碰撞聲音後，先過去看現場，
        看到兩個人倒在地上，為防止車子過來，就走到路口指
        揮交通等語（見本院卷一第67至69頁），是以監視器錄
        影光碟中該名於18分3 秒自澄清路由北往南走入畫面交
        岔路口指揮交通之人員即應係證人丁○○。證人即報案
        人丙○○於本院審理時雖證述：「我先生開車，我坐在
        左邊，我們是經過澄清路與建國路交岔路口，我們直走
        ，要開上澄清路之自強陸橋。」、「（問：有無看到車
        禍過程？）沒有。」、「我已經記不清楚，我只記得有
        聽到碰撞聲音，我往後看，覺得有車禍，但我沒有看到
        現場撞擊，我擔心沒有人處理，我才打手機報警。」、
        「當時我們已經上自強陸橋，車禍發生在我右後方。」
        、「（問：當時從澄清路出來是綠燈起步？還是一直都
        是綠燈？）我沒有特別注意。」、「（問：經過十字路
        口時，有無遇到右手邊有機車違規左轉？）我沒有特別
        印象等語（見本院卷一第66至67頁），證人丙○○所搭
        乘之汽車如係監視器錄影光碟中於18分1 秒自澄清路由
        北往南直行駛入畫面之第1 台汽車，依監視器錄影光碟
        勘驗結果所示，證人丙○○應可於所搭乘汽車駛上自強
        陸橋前即發現有本件事故發生，證人丙○○卻供述未親
        見車禍過程，參以本件車禍事故發生突然，且當時已屆
        傍晚時分天色漸暗，致證人丙○○無法精確掌握被告及
        被害人所騎乘車輛之車行方向、事故發生位置為何等細
        節，亦不悖於常情，是證人丙○○於車禍發生之後，或
        以所聽聞聲響來自車後判斷事故發生於右後方之方向進
        而誤判，亦甚合於情理，是證人丙○○對於事故發生時
        間、位置之證詞，應係有所誤認無虞。因證人丁○○所
        處位置離事故現場較證人丙○○為近，且當日有走近被
        告及被害人倒地之處，是以事故發生時間、位置應以證
        人丁○○所供較為可採。
    ６、依本院勘驗結果及臺灣高雄地方法院檢察署檢察官履勘
        結果、證人丁○○於本院審理證述綜合觀之，98年3 月
        25 日19 時16分25秒至同日19時18分3 秒間，僅有1 台
        機車於17分31秒許未依兩段式左轉，闖越紅燈超越斑馬
        線，自九如一路由西往東方向車道左轉彎駛入建國路與
        澄清路、九如一路交叉路口，被害人之行車動線既如前
        所述應係自九如一路由西向東方向直接左轉彎駛入建國
        路與澄清路、九如一路交叉路口，則事故現場於98年3
        月25日19時16分至同日19時18分許之監視器錄影光碟所
        攝錄之紅燈左轉機車應係被害人所騎乘無訛。
    ７、參諸被告當時係綠燈直行，而當時天候為晴，夜間有照
        明，視距良好，路面乾燥、無缺陷，亦無障礙物，並無
        不能注意之情形，竟疏未警覺前方車輛動態，以致閃避
        不及與被害人機車發生擦撞，而被害人在與被告發生擦
        撞前，闖越紅燈且未依規定兩段式左轉，亦與有過失，
        是被告與被害人均有肇事原因。
  （三）按汽車（依道路交通管理處罰條例第3條第8款規定，包
        括機器腳踏車即機車，下同）行駛至交岔路口，其行進
        應遵守燈光號誌之指揮；汽車行駛時，駕駛人應注意車
        前狀況，並隨時採取必要之安全措施，道路交通安全規
        則第102條第1項第1款、第94條第3項定有明文，本案被
        告既有未注意車前狀況之情事，已如前述，其有過失至
        明，縱被害人疏未依燈光號誌之指揮闖越紅燈且未依規
        定兩段式左轉，亦與有過失，亦不能解免被告之過失責
        任，又被告過失行為與被害人之死亡間確有因果關係。
  （四）又按汽車駕駛人對於防止危險發生之相關交通法令之規
        定，業已遵守，並盡相當之注意義務，以防止危險發生
        ，始可信賴他人亦能遵守交通規則並盡同等注意義務。
        若因此而發生交通事故，方得以信賴原則為由免除過失
        責任（最高法院84年臺上字第5360號判例意旨參照）。
        本件被告本身既有未注意車前狀況隨時採取必要之安全
        措施等違反道路安全交通規則之情形，有何立場主張可
        信賴被害人不致違反交通規則，來防免因被告任意違反
        上開注意義務而發生危險。是辯護人認本件被告應有信
        賴原則之適用，尚屬無據，亦無可採。
  （五）綜上所述，本件事證明確，被告前揭所辯，不足採信，
        被告過失致死犯行堪以認定，應予依法論科。
三、核被告所為，係犯刑法第276條第1項之過失致死罪。又被告
    於事故發生後亦經送醫急救，警員甲○○、黃建平到達事故
    現場時，被告、被害人均因受傷送醫而不在現場，警員甲○○、黃建平處理完事故現場隨即趕赴醫院詢問案情，到達醫
    院前，警員甲○○、黃建平僅知有2 台機車發生事故，2 位
    傷者均已送醫，尚不知肇事者為何人，亦不知車禍經過，嗣
    經警方於當日20時11分許前往醫院處理時被告當場承認為肇
    事之人而自首犯罪，並接受裁判等情，有高雄市政府警察局
    交通大隊交通事故談話紀錄表、道路交通事故調查報告表（
    二）、本院99年10月25日11時刑事案件審理單之電話記錄表
    各1 份在卷可參（見警卷一第19、23頁、本院卷一第136 頁
    ），堪認其過失致人於死部分符合自首要件，爰依刑法第62
    條前段規定減輕其刑。爰審酌被告因疏未注意車前狀況，致
    發生本件道路交通事故，造成被害人死亡之結果，使被害人
    家屬等無端承受喪失至親之痛，其犯行所造成之損害係屬重
    大而無可回復，所生危害非輕，及參諸犯後無法取得死者家
    屬諒解，與死者家屬因和解金額差距過大，尚未能達成和解
    及衡以被告並無前科，有臺灣高等法院被告前案紀錄表在卷
    可稽，並斟酌其過失程度，及死者對於本件車禍亦負有過失
    責任等一切情狀，量處如主文所示之刑，並諭知易科罰金之
    折算標準。
據上論結，應依刑事訴訟法第299條第1項前段，刑法第276條第1
項、第62條前段、第41條第1項前段，刑法施行法第1條之1第1項
、第2項前段，判決如主文。
本案經檢察官李宜穎到庭執行職務。
中    華    民    國    99    年    10    月    26    日
                  交通法庭    審判長法  官  陳  箐
                                    法  官  洪培睿
                                    法  官  廖華君
以上正本證明與原本無異。
如不服本判決應於收受送達後10日內向本院提出上訴書狀，並應
敘述具體理由；如未敘述上訴理由者，應於上訴期間屆滿後20日
內向本院補提理由書( 均須按他造當事人之人數附繕本) 「切勿
逕送上級法院」。
中    華    民    國    99    年    10    月    26    日
                                    書記官  許珈綺
附錄本案論罪科刑法條：
中華民國刑法第276條第1項
因過失致人於死者，處2年以下有期徒刑、拘役或2千元以下罰金
。

司法院資訊處製作；財團法人民間司法改革基金會備份。
